臺灣高等法院臺中分院刑事判決　　　　 94年度上易字第710號
上　訴　人
即　被　告　丙○○
選任辯護人　宋永祥律師
　　　　　　陳芝荃律師
上列上訴人因重利案件，不服臺灣彰化地方法院93年度易字第32
8號中華民國94年3月22日第一審判決（起訴案號：臺灣彰化地方
法院檢察署92年度偵字第8260號、93年度核退偵字第2號、第3號
），提起上訴，本院判決如下：
    主  文
原判決關於丙○○部分撤銷。
丙○○共同乘他人急迫貸以金錢，而取得與原本顯不相當之重利
，處拘役伍拾伍日，如易科罰金，以佰元折算壹日。扣案之行
動電話支、空白本票貳拾肆張及借款人名單壹紙，均沒收之。
    事  實
一、丙○○（曾因違反著作權法案件，經臺灣臺中地方法院判處
    有期徒刑7月，緩刑2年）、林佑聖（業經原審判處有期徒刑
    4月確定 ）明知真實姓名、年籍不詳、綽號「龍哥」之成年
    男子基於重利犯意，在報紙刊登廣告可小額借貸，並留行動
    電話號碼0000000000號、0000000000號，供因急迫而需舉債
    濟急之不特定人借貸時之聯絡之用，竟與「龍哥」之人共同
    基於重利之犯意聯絡，受僱於「龍哥」，於民國（下同）92
    年10月 4日，趁甲○○積欠其他地下錢莊金錢急需金錢，撥
    打前開電話聯絡後 ，即由林佑聖、丙○○出面貸予甲○○2
    萬元，以博取與原本顯不相當之重利。嗣因甲○○無力償還
    本息，而報警處理，並於同年10月23日中午，以電話聯繫表
    示欲清償借款，俟林佑聖、丙○○抵達後，林佑聖進入甲○
    ○住處收款時，當場為埋伏警員查獲 ，並扣得渠2人持有之
    甲○○身分證1張、甲○○所簽發之本票1張，及「龍哥」所
    有、供本件重利犯行所用之行動電話3支 、空白本票24張、
    借款人名單1紙。
二、案經彰化縣警察局北斗分局報請彰化地方法院檢察署檢察官
    偵查起訴。
    理 由
一、訊據上訴人即被告丙○○（以下簡稱被告）矢口否認涉有上
    開重利犯行，辯稱：伊對龍哥借款之事均不知情，且未至甲
    ○○住處等語，惟查：被告丙○○於警詢即自承：「我受龍
    哥，委託向甲○○收取23000元，‧‧‧空白本票 、行動電
    話3支、借款人名單，都是龍哥提供的 ，‧‧‧且收取龍哥
    給我的代價1500元」等語（見彰化縣警察局北斗分局000000
    0000號刑案偵查卷宗第1頁背面、第2頁）、且於原審亦自承
    ：「（問：當天是何人開車？）是我開車。‧‧‧（問：空
    白本票及行動電話，借款人名單是在何處找到？）在車子副
    駕駛座前面踏板上的包包內找到，甲○○的身分證是在副駕
    駛座前面物處找到的等語（詳見原審卷第111頁至第112頁）
    ，復有扣案之行動電話3支、空白本票24張、借款人名單1紙
    在卷可稽，從而被告丙○○嗣於本院辯稱：伊對龍哥借款之
    事均不知情，且未至甲○○住處等語，顯係卸責之詞，毫無
    足採。另證人甲○○於原審審理時亦證稱：伊因急需用錢，
    於看報紙後與丙○○、林佑聖2人連絡，借2萬元，丙○○、
    林佑聖2人到我住處，我向他們借了2萬元，利息及手續先扣
    ，才拿16000元 ，伊打完電話後約過了半個小時丙○○、林
    佑聖就來了，伊以身分證作擔保，並簽本票，當初約定10天
    1期，每期2000元，伊確定係丙○○、林佑聖2人借伊錢，當
    天扣到伊之身分證、本票及玩具手槍‧‧‧錢是丙○○拿出
    來的，身分證也是交給丙○○等語（詳見原審卷第78頁以下
    ），而同案被告林佑聖於原審亦證稱：「借款人名單是龍哥
    交給我的‧‧‧本票是在龍哥交給我的包包內‧‧‧我有告
    訴龍哥會找人一起去，龍哥說也給他（指丙○○）1500元」
    等語 （詳見原審卷第117頁），核與上開被告丙○○於警詢
    所供相符。雖被告丙○○一再辯稱僅單純受「龍哥」之託始
    至證人甲○○之住處收款，對於貸放重利一事完全不知情云
    云，惟被告丙○○與林佑聖為警查獲時，所扣得前開證人甲
    ○○之身分證一張、簽立之本票一張為借款之憑證，倘被告
    丙○○與林佑聖未參與本件貸放重利，衡情「龍哥」實無可
    能將前開關乎借貸證據之憑據全部交付被告丙○○及林佑聖
    之理 ；況單純收款即可獲取1人1500元之利潤，被告丙○○
    與林佑聖對於「龍哥」貸放款項博取重利要難諉為不知，此
    外，復有供聯絡所用之行動電話3支、空白本票24 張及借款
    人名單1紙扣案可資佐證 ，被告丙○○與林佑聖倘僅單純受
    託收取欠款，實無攜帶供聯絡用之行動電話、空白本票、借
    款人名單之必要，由此益徵被告丙○○所辯無非卸責之詞，
    委無足採。雖證人丁○○於本院行交互詰問時證稱：伊固曾
    為甲○○的朋友，但對於甲○○的事很多不清楚，伊只有10
    幾年前 ，即伊18、9歲時向地下錢莊借過錢，其他沒有，且
    伊未見過被告丙○○及林佑聖等語（詳見本院審理卷第96頁
    至第97頁），而與甲○○上開於原審證述有關被告丙○○有
    與其女友商談借款情事不符，惟本院綜合上開被告丙○○警
    詢之自白以及甲○○於原審之證述，並同案被告林佑聖於原
    審之供述以及扣案之行動電話3支 、空白本票24張、借款人
    名單1紙 ，已足認定被告丙○○顯與林佑聖及龍哥等共同為
    重利犯行，尚無從以證人對於甲○○的事很多不清楚之證人
    丁○○所為之證述，為有利於被告之認定，附予敘明。本件
    被告丙○○顯與林佑聖及龍哥等共同為重利犯行，已臻明確
    ，應予依法論科。
二、核被告丙○○所為係犯刑法第344條之重利罪 ，原審判決認
    被告丙○○罪證明確，予以論罪科刑，固非無見，惟本件甲
    ○○係借款2萬元，原審判決卻於事實欄記載甲○○借款3萬
    元 ，又於附表二載為貸款2萬元予甲○○，前後記載不一，
    顯有未洽；另本件並無何積極證據足資證明被告丙○○有與
    林佑聖受僱龍哥借款予黃志卿、及顏全誠（理由詳如后三所
    述），原審判決疏未詳查，遽予認定被告丙○○有與林佑聖
    受僱龍哥借款予黃志卿、及顏全誠，亦有未洽。被告上訴否
    認重利犯行，指摘原審判決不當，雖無理由，惟原審判決關
    於被告丙○○部分既有上開可議之處，應由本院將原審判決
    關於被告丙○○部分撤銷改判，爰審酌被告前有犯罪事實欄
    所載之犯罪紀錄 ，有臺灣高等法院被告全國前案紀錄表1分
    在卷可稽、及其未能自始至終坦承犯行，以及共同利用他人
    需款孔急之機會，乘機予以貸款收取重利，使人逾陷窮困，
    且破壞正常之經濟秩序，惟姑念被告並非本案首謀，且向告
    訴人等取得之利息非鉅等一切情狀，量處被告丙○○拘役55
    日 ，並諭知易科罰金之折算標準。扣案之行動電話3支、空
    白本票24張 、借款人名單1紙，為共犯「龍哥」所有，供犯
    罪所用之物，應依刑法第38條第1項第2款之規定，宣告沒收
    之。另扣案之證人甲○○所簽發之本票1紙 ，仍係證人甲○
    ○交付供借款之擔保之用，證人甲○○返還借款時，即得依
    法請求返還 ，爰不併予宣告沒收。至扣案之玩具手槍1支，
    固為被告林佑聖所有，尚乏證據足資證明與本件犯行有關，
    自不在得併宣告沒收之列，併此敘明。
三、公訴意旨另以：被告丙○○與林佑聖與「龍哥」之人共同基
    於同前之概括犯意聯絡 ，受僱於「龍哥」，於92年8月初某
    日，趁黃志卿需錢孔急，貸予黃志卿新臺幣（以下同）3 萬
    元（詳細借貸方式及年息如附表編號一所示），且於同年月
    12日亦趁顏全誠需錢急用 ，貸予顏全誠2萬元（詳細借貸方
    式及年息如附表編號三所示），以博取與原本顯不相當之重
    利，因認被告丙○○本部分犯行 ，亦涉有刑法第344條之重
    利罪嫌。另被告丙○○與林佑聖於92年10月14日之前某時，
    因甲○○無法繳納利息，被告林佑聖、丙○○及不詳之同夥
    人為討回欠債，乃共同基於恐嚇他人人身安全之概括犯意聯
    絡及行為分擔，先以電話向甲○○恐嚇稱：若再不還利息，
    要你家死光光，要對你家放電光炮等語，再於92年10月14日
    21時許，由被告丙○○、林佑聖共同至甲○○位於○○縣○
    ○鄉○○村○○路 8號之住處，將電光炮丟入甲○○之住屋
    內，並以噴漆寫上「不還錢，全家死光光，姓余的不要臉」
    等字漆於甲○○住屋之牆壁上，再潑灑汽油在甲○○之機車
    上，欲點火燒燬甲○○之機車，幸經甲○○之母親發現而即
    時滅火，始未釀成災害，因認被告林佑聖、丙○○此部分涉
    有刑法第305條之恐嚇危害安全罪嫌 。按犯罪事實應依證據
    認定之，無證據不得認定犯罪事實；又不能證明被告犯罪者
    ，應諭知無罪之判決，刑事訴訟法第154條第2項 、第301條
    第1項分別定有明文 。訊之被告丙○○堅決否認前開本部分
    重利及恐嚇危害安全犯行，經查：
（一）被告丙○○堅決否認有借款予黃志卿及顏全誠，且黃志卿
      及顏全誠於警詢時均直指稱：被告丙○○及林佑聖均非借
      款予伊等之人等語（詳見彰化縣警察局北斗分局00000000
      00號刑案偵查卷宗第5頁背面、彰化縣警察局北斗分局000
      0000000號刑案偵查卷宗第5頁背面、臺灣彰化地方法院檢
      察署92年度偵字第8260號卷第76頁）、核與同案被告林佑
      聖於偵查中供稱：伊不認識黃志卿及顏全誠，也沒有向他
      們討過錢等語（臺灣彰化地方法院檢察署92年度偵字第82
      60號卷第42頁、第73頁），是本部分顯無任何積極證據足
      資證明被告丙○○有與林佑聖及龍哥共同趁黃志卿、顏全
      誠2人需錢孔急 ，分別貸予黃志卿及顏全誠3萬元及2萬元
      以博取與原本顯不相當之重利，惟本部分被告丙○○所涉
      重利犯行果若成立，則與被告丙○○經論罪科刑之重利罪
      ，有連續犯之裁判上一罪關係，爰不另為無罪之諭知。
（二）又證人甲○○固於警詢直指被告林佑聖、丙○○即為至伊
      住處噴漆、丟擲電光炮之人，伊親眼目睹被告丙○○及林
      佑聖2人做的 ，並於偵查中進一步指述被告林佑聖、丙○
      ○於92年10月14日前往伊住處噴漆、丟擲電光炮之前，有
      先打電話恐嚇伊如再不還錢，要讓伊全家死光光，伊母親
      有親眼看見云云（參見證人甲○○警詢筆錄及臺灣彰化地
      方法院檢察署92年度偵字第8260號卷第68頁），惟證人甲
      ○○於原審審理時竟改證稱：伊沒有看到丟擲電光炮之過
      程，伊一出來即未看到人，但隔壁的阿婆有看到云云（見
      原審93年11月4日審判筆錄第10、11頁 ），另證人余葉滿
      妹（即證人甲○○之母）對於其沒有看到係何人丟擲電光
      炮等情亦結證明確，是證人甲○○稱被告林佑聖、丙○○
      至其住處噴漆、丟擲電光炮之證詞，已難遽採。再者，證
      人甲○○復自承有向其他地下錢莊借貸等情在卷，則在其
      住處噴漆、丟擲電光炮之人，即未必為被告丙○○與林佑
      聖或「龍哥」；而證人即同向「龍哥」借貸之黃志卿、顏
      全誠亦於警詢陳明：渠等並未遭任何暴力討債等情明確，
      復參以在證人甲○○住處埋伏之警員蕭道湧、陳允聰於偵
      查中俱證稱：被告林佑聖進入甲○○家中收款，並未有任
      何暴力恐嚇情事等語在卷（參見同前偵卷第31、32頁），
      顯見被告丙○○及林佑聖固貸予證人甲○○高利，惟並無
      積極證據可資證明渠等有使用恐嚇或其他暴力手段收取借
      貸本息之情。另證人甲○○於警詢時並未提及曾遭電話恐
      嚇，其遲至偵查中始證述遭電話恐嚇情節，其真實性已屬
      可疑 ，雖卷附00000000000號行動電話於92年10月18日12
      時39分、同日13時22分許，有撥打二通電話至被告住處之
      0000000號電話 ，惟時間與證人甲○○證述時間（即丟擲
      電光炮之92年10月14日）並不相符，證人甲○○復未能提
      供其行動電話號碼供比對，況縱認有撥打電話催討借款，
      然內容是否敘及恐嚇言語，尚未可僅憑證人甲○○之片面
      指述，即率以斷定，是前揭通聯紀錄尚不足為不利被告丙
      ○○之認定。綜上，本件尚難依卷內證據遽認被告丙○○
      有此部分恐嚇危害安全犯行，既不能證明被告犯罪，此部
      分依法原應為被告丙○○無罪之諭知，然因公訴人認此部
      分與前開被告丙○○經論罪科刑之重利罪部分，具有牽連
      犯之裁判上一罪關係，爰亦不另為無罪之諭知，附此敘明
      。
四、據上論斷 ，應依刑事訴訟法第369條第1項前段、第364條第
    299條第1項前段，刑法第28條、第344條、第41條第1項前段
    、第38條第1項第2款 ，罰金罰鍰提高標準條例第1條前段、
    第2條，判決如主文。
本案經檢察官乙○○到庭執行職務。
中　　華　　民　　國　　94　　年　　11　　月　　10　　日
            刑事第三庭  審判長法  官  江  錫  麟
                              法  官  林  欽  章
                              法  官  胡  忠  文
上列正本證明與原本無異。
不得上訴。
                              書記官  陳  麗  玉
中　　華　　民　　國　　94　　年　　11 　月　　10 　　日
附錄本案論罪科刑法條全文：
中華民國刑法第344條
乘他人急迫、輕率或無經驗貸以金錢或其他物品，而取得與原本
顯不相當之重利者，處1年以下有期徒刑、拘役或科或併科1千元
以下罰金。
 附表：
┌──┬───┬─────────┬──────┐
│編號│借款人│貸   放   方   式 │年        息│
├──┼───┼─────────┼──────┤
│    │      │借款三萬元，約明每│約年息百分之│
│ 一 │黃志卿│十日為一期，利息每│五百四十。  │
│    │      │期四千五百元，先預│            │
│    │      │扣一期利息，實際交│            │
│    │      │ 付二萬五千五百元 │            │
├──┼───┼─────────┼──────┤
│    │      │借款二萬元，約明每│約年息百分之│
│ 二 │甲○○│十日為一期，利息每│三百六十。  │
│    │      │期四千元，先預扣一│            │
│    │      │期利息及手續費一千│            │
│    │      │元，實際交付一萬五│            │
│    │      │千元。            │            │
├──┼───┼─────────┼──────┤
│    │      │借款二萬元，約明每│約年息百分之│
│ 三 │顏全誠│十日為一期，利息每│三百六十。  │
│    │      │期四千元，先預扣一│            │
│    │      │期利息及手續費一千│            │
│    │      │元，實際交付一萬五│            │
│    │      │千元。            │            │
└──┴───┴─────────┴──────┘
                                                      Ａ
